臺灣新北地方法院三重簡易庭民事判決
109年度重簡字第2352號
原      告  張國賓
訴訟代理人  張金泉

被      告  洪進興
                    居新北市○○區○○里○○○00號                  
上列當事人間請求損害賠償事件，於民國111年3月30日言詞辯論
終結，本院判決如下：
    主  文
被告應給付原告新臺幣肆仟伍佰貳拾伍元。
原告其餘之訴駁回。
訴訟費用由被告負擔百分之二，餘由原告負擔。
本判決原告勝訴部分得假執行。
    事  實  及  理  由
一、原告起訴主張：坐落新北市○○區○○○段○○○段000號土地（下
    稱系爭土地），原為訴外人鄭陳月華與洪莉婷所共有（鄭陳
    月華之應有部分為5/6，洪莉婷之應有部分為1/6）。然被告
    未經土地所有人同意，亦無任何權源，竟擅自在系爭土地上
    興建鐵皮屋（門牌號碼為新北市○○區○○里○○○00號之1，下稱
    系爭鐵皮屋）而無權占用系爭土地之一部分，即構成不當得
    利。嗣鄭陳月華將對被告之不當得利請求權讓與予原告。又
    原告於民國106年4月11日買受取得鄭陳月華之應有部分，成
    為系爭土地之共有人（即原告應有部分為5/6，洪莉婷應有
    部分為1/6），再於107年3月14日與洪莉婷就系爭土地調處
    分割為同小段889、889-1、889-2、889-3地號土地，原告登
    記取得889及889-1地號土地之全部所有權，洪莉婷則取得88
    9-2及889-3地號土地之全部所有權。而經聲請鈞院囑託新北
    市新莊地政事務所（下稱新莊地政所）測量系爭鐵皮屋占用
    系爭土地之面積，結果認上開889及889-1地號土地已因重測
    而分別變更地號為同區太平二段1050、1051地號土地（下分
    別稱1050、1051地號土地），而系爭鐵皮屋占用1050、1051
    地號土地之面積各為18.98平方公尺、1.03平方公尺（合計2
    0.01平方公尺）等情，被告就原告取得系爭土地所有權後，
    亦構成不當得利。為此，提起本件訴訟，請求被告給付占用
    系爭土地共5年之相當於租金之不當得利，經核算其金額共
    新臺幣（下同）232,000元（鄭陳月華讓與部分為10萬元＋自
    106年4月11日原告取得系爭土地所有權起之不當得利部分13
    2,000元），並聲明請求：被告應給付原告232,000元等事實
    。
二、被告則求為判決駁回原告之訴，並辯稱：系爭鐵皮屋雖是伊
    所蓋，並已使用20多年，應該沒有占用到系爭土地，縱有占
    用到，原告得請求被告給付之相當於租金之不當得利，亦應
    依土地法第97條第1項規定計算，並以系爭土地申報總價按
    年息3%為標準，較為適當等情。
三、本院得心證之理由如下：
（一）按無法律上原因而受有利益，致他人受損害者，應返還其
      利益，民法第179條前段定有明文；又依不當得利之法則
      請求返還不當得利，以無法律上之原因而受利益，致他人
      受有損害為其要件，故其得請求返還之範圍，應以對方所
      受之利益為度，非以請求人所受損害若干為準，無權占有
      他人土地，可能獲得相當於租金之利益為社會通常之觀念
      ，是被上訴人抗辯其占有系爭土地所得之利益，僅相當於
      法定最高限額租金之數額，尚屬可採（最高法院61年台上
      字第1695號判例要旨參照，但本則判例，依據108 年1月4
      日修正，108年7月4日施行之法院組織法第57條之1第2項
      ，其效力與未經選編為判例之最高法院裁判相同，下同）
      。復按城市地方房屋之租金，以不超過土地及其建築物申
      報總價年息百分之十為限，土地法第97條第1項亦定有明
      文。而此所謂基地租金之數額，除以基地申報地價為基礎
      外，尚須斟酌基地之位置，工商業繁榮之程度，承租人利
      用基地之經濟價值及所受利益等項，並與鄰地租金相比較
      ，以為決定，並非必達申報總地價年息百分之十最高額（
      最高法院68年度台上字第3071號判例要旨參照）。
（二）本件原告主張之前揭事實，業據其提出106年1月10日及同
      年5月1日律師函（證明鄭陳月華已將對被告之不當得利請
      求權讓與予原告）、系爭土地所有權狀、土地登記第一登
      記類謄本為為證，並有本院依職權向新莊地政所調取之系
      爭土地地籍異動索引等在卷可憑；另被告興建之系爭鐵皮
      屋占用1050、1051地號土地之面積各為18.98平方公尺、1
      .03平方公尺（合計20.01平方公尺）等情，復經本院於11
      0年8月9日督同新莊地政所人員到現場測量並勘驗屬實，
      有該地政所製作之土地複丈成果圖及本院該日履勘筆錄、
      現場照片在卷可稽，且為被告所不爭執，而被告並未舉證
      證明有合法占用系爭土地之權源，自屬無權占有，已構成
      不當得利，故原告請求被告給付占用系爭土地共5年（自
      本件起訴繫屬日即109年8月19日回溯5年，即自104年8月2
      0日起至109年8月19日止）之相當於租金之不當得利，核
      屬有據。惟系爭土地於107年3月14日調處分割登記前，原
      為共有人，其（含承受鄭陳月華權利部分）應有部分只為
      5/6，則原告自104年8月20日起至於107年3月13日止對於
      本件被告之請求金額，只能在其應有部分5/6之範圍內為
      主張。
（三）原告雖請求被告賠償占用系爭土地共5年之相當於不當得
      利之租金數額共232,000元，但未提出確切之法律上依據
      ，且土地法第97條第1項既定有相當於租金之不當得利計
      算標準，並經被告引為抗辯依據，本院自當援用。
（四）茲查系爭土地104年之申報地價為每平方公尺528元，105
      年及106年之申報地價均為每平方公尺792元，107年至109
      年之申報地價均為每平方公尺880元，此有本院依職權向
      新莊地政所查得之申報地價清冊在卷可參。本院審酌系爭
      土地位於新北市林口區瑞平里，鄰近有瑞平國小、瑞平派
      出所、環球海釣八里廠、藍色公路海景咖啡館，南向有林
      口火力發電廠，附近另有八里焚化廠，靠近海濱，並無鄰
      近之捷運站、醫院、百貨公司等情，此有本院依職權得之
      Google地圖畫面及本院上開履勘筆錄可稽。本院審酌系爭
      土地之地理位置、工商業繁榮程度、經濟價值、商業活動
      、交通狀況、生活機能以及被告占有使用土地之用途等情
      狀，認原告得請求被告給付占用系爭土地相當於租金之不
      當得利，以系爭土地申報總價年息6%計算較為適當。據此
      核算，原告得請求被告給付自104年8月20日起至109年8月
      19日止計5年，相當於租金之不當得利之數額共4,525元（
      計算式詳如附表所示）；原告逾此部分之不當得利請求，
      則非有據。
四、從而，原告提起本件訴訟，並聲明請求：如主文第1項所示
    ，為有理由，應予准許；逾此部分之請求，則無理由，應予
    駁回。
五、本件原告勝訴部分，係適用簡易程序所為被告敗訴之判決，
    爰依職權宣告假執行。
中　　華　　民　　國　　111 　年　　4 　　月　　15　　日
                       法  官  趙義德
以上為正本係照原本作成。
如不服本判決，應於送達後20日內，向本院提出上訴狀並表明上
訴理由，如於本判決宣示後送達前提起上訴者，應於判決送達後
20日內補提上訴理由書（須附繕本）。
中　　華　　民　　國　　111 　年　　4 　　月　　15　　日
                       書記官  張裕昌

附表
占用土地5年期間之不當得利 計算式：申報地價×占用面積㎡×6%×年×應有部分（元以下四捨五入，下同） 自104年8月20日起至104年12月31日止（即134天） 528元×20.01㎡×6%×（134/365）年×5/6＝194元 自105年1月1日起至106年12月3 1日止（即2年）   792元×20.01㎡×6%×2年×5/6＝1,585元 自107年1月1日起至107年3月13 日止(即72天)  880元×20.01㎡×6%×（72/365）年×5/6＝174元 自107年3月14日起至109年8月19日止(即2年又159天)   880元×20.01㎡×6%×〔2+159/366（109年為潤年）〕×1＝2,572元 
合計：4,525元（194元＋1,585元＋174元＋2,572元＝4,525元）